---
title: "Budowa aplikacji SaaS z użyciem pakietu opencpu"
author: "Przemysław Biecek"
date: "6 XII 2015"
output: 
  rmarkdown::tufte_handout:
  toc: true
---

\begin{marginfigure}
\includegraphics{../geconii.png}
\end{marginfigure}

# Zróbmy sobie aplikcje SaaS! 

Za Wikipedią ^[https://pl.wikipedia.org/wiki/Software_as_a_Service]

*Software as a Service (w skrócie SaaS, z ang. oprogramowanie jako usługa) – jeden z modeli chmury obliczeniowej, polegający na dystrybucji oprogramowania, w którym aplikacja jest przechowywana i udostępniana przez producenta użytkownikom przez Internet. Eliminuje to potrzebę instalacji i uruchamiania programu na komputerze klienta. Model SaaS przerzuca obowiązki zarządzania, aktualizacji, pomocy technicznej z konsumenta na dostawcę. W efekcie użytkownik oddaje kontrolę nad oprogramowaniem dostawcy i obowiązek zapewnienia ciągłości jego działania.*

Dzisiaj będziemy pracowac z lokalną instalacją serwera `opencpu`. Do poważniejszych palikacji potrzebowalibyśmy instalacji na zdanlnym serwerze.  Instrukcje dotyczące tego jak można pobrać i zainstalować wersję serwerową i lokalną, znajdują się na stronie projektu opencpu ^[https://www.opencpu.org/download.html].

# Ale o co chodzi?

Zacznijmy od przykładu. Uruchomimy lokalnie serwer na porcie `4848`.

```{r, eval=FALSE}
library(opencpu)
opencpu$stop()
opencpu$start(4348);
```

Po włączeniu pakietu na porcie 4348 podlącza się serwer OpenCPU.
Można go zobaczyć, np sprawdzając jakie porty są otwarte. Na OSX można to zrobić poleceniem `Network Utility`.

\begin{figure}
\includegraphics{aplikacja1.png}
\caption{Program Network Utility pokazuje serwer R nasłuchujący na porcie 4348.}
\end{figure}

## Testowa praca z serwerem

Interface do testowania plikacji jest dostępny pod adresem http://localhost:4348/ocpu/test/

Używając tego interefacu możemy przećwiczyć podstawowe tryby pracy z serwerem.

\begin{figure}
\includegraphics{aplikacja2.png}
\caption{Testowa aplikacj apozwalającna na interaktywne odpytywanie serwera opencpu przez protokoły GET i POST.}
\end{figure}

## Normalna praca z serwerem

Używając komunikacji protokołem GET/POST możemy wywołać następujące akcje

* Informacja o obiektach udostępnionych przez pakiet
http://localhost:4348/ocpu/library/stats/
* Lista funkcji i zbiorów danych eksportowanych przez pakiet
http://localhost:4348/ocpu/library/stats/R
http://localhost:4348/ocpu/library/stats/data

## Komunikacja z serwerem

Komunikację klienta R z serwerem opencpu przez protokół GET/POST można przeprowadzić:

* z użyciem przeglądarki internetowej (protokół GET), 
* używajac linii poleceń, wywołując np. polecenie 
`curl http://localhost:4348/ocpu/library/stats/data/`
* używając R i np funkcji `GET()` i `POST()` z pakietu `httr`

```{r, eval=FALSE}
library(httr)
httr::GET("http://localhost:4348/ocpu/library/stats/data")
httr::GET("http://localhost:4348/ocpu/library/stats/R/rnorm")
httr::GET("http://localhost:4348/ocpu/library/proton/R/dcode")
```

## Formatowanie danych

Server openCPU automatycznie konwertuje wyniki na różne formatu, w zależności od wskaznaego sufixu.

Przykładowy, zbiór danych o kotach i ptakach z konwersją wyników do formatów json/csv/rda.

* http://localhost:4348/ocpu/library/PogromcyDanych/data/koty_ptaki/print
* http://localhost:4348/ocpu/library/PogromcyDanych/data/koty_ptaki/json
* http://localhost:4348/ocpu/library/PogromcyDanych/data/koty_ptaki/csv
* http://localhost:4348/ocpu/library/PogromcyDanych/data/koty_ptaki/rda

## Formatowanie funkcji

Podobnie dla funkcji dostępna jest metoda print ^[http://localhost:4348/ocpu/library/stats/R/rnorm] oraz dokumentacja dostępna przez API

* http://localhost:4348/ocpu/library/stats/man/rnorm/
* http://localhost:4348/ocpu/library/stats/man/rnorm/text
* http://localhost:4348/ocpu/library/stats/man/rnorm/html
* http://localhost:4348/ocpu/library/stats/man/rnorm/pdf

# Zdalne wykonywanie funkcji

Protokół GET służy pobieraniu danych oraz ciał funkcji. Aby wywołać zdalnie funkcję należy wykorzystać protokół POST. 

Argumenty dla funkcji można podawać jako dodatkowe argumenty.

```{r, eval=FALSE}
(tmp <- httr::POST("http://localhost:4348/ocpu/library/stats/R/rnorm", 
           body = list(n = "5")))
```

Po zdalnym wywołaniu funkcji na serwerze powstaje zapis sesji z wynikami przetwarzania.

* Lista obiektów w sesji http://localhost:4348/ocpu/tmp/x0abff4dc2d/
* Lista obiektów R zapisanych w sesji http://localhost:4348/ocpu/tmp/x0abff4dc2d/R/

Możemy te wyniki odczytać w R na wiele sposobów.

```{r, eval=FALSE}
# odczytywanie wyników parsując wynik funkcji print
(tmp <- httr::GET("http://localhost:4348/ocpu/tmp/x0abff4dc2d/R"))
rawToChar(tmp$content)

# odczytywanie formatu rda przez load
load(url("http://localhost:4348/ocpu/tmp/x0abff4dc2d/R/.val/rda"))
.val

# odczytywanie formatu csv przez readLines
readLines(url("http://localhost:4348/ocpu/tmp/x0abff4dc2d/R/.val/csv"))
```

# Zdalne wykonywanie wykresów 

Wynikiem zdalnego wywołania funkcji mogą być nie tylko obiekty R, ale też grafika w formacie png, pdf, svg

```{r, eval=FALSE}
httr::POST("http://localhost:4348/ocpu/library/graphics/R/hist", 
           body = list(x = "[0,1,1,1,1,5]", col="'black'"))
```

Odwołać do wyników można się przez link

http://localhost:4348/ocpu/tmp/x0fadb8920d
http://localhost:4348/ocpu/tmp/x0fadb8920d/graphics/1/pdf

# Sesja

Wynik wywołania funkcji - cała sesja - może być pobrana jako jeden plik

http://localhost:4348/ocpu/tmp/x0ba6b83f97/zip

Wynik przetwarzania może być wyświetlony 

http://localhost:4348/ocpu/tmp/x0ba6b83f97/console/text

# Własne pakiety

Wywoływanie zdalne funkcji ma pewne zalety. Ale szczególnie uzyteczne jest udostępnianie własnych pakietów z funkcjonalnościami do zdalnego wywoływania.

Dowolne funkcjonalności można udostępniać zamykając je w funkcje nowych pakietów

```{r, eval=FALSE}
# równoważnie
proton:::dcode('Zakoduj to')
# równoważnie
httr::POST("http://localhost:4348/ocpu/library/proton/R/dcode", 
           body = list(tex = "'Zakoduj to'"))

# pobieramy wyniki v1
load(url("http://localhost:4348/ocpu/tmp/x050588d598/R/.val/rda"))
.val

# pobieramy wyniki v2
readLines("http://localhost:4348/ocpu/tmp/x050588d598/R/.val/csv")
```

# Przekazywanie argumentów do funkcji

Wywołując zdalnie funkcje możemy wskazać wartość, wyrażenie lub wynik z innego wyrażenia.

```{r, eval=FALSE}
# argumenty przekazane jako wartości
httr::POST("http://localhost:4348/ocpu/library/stats/R/rpois", 
           body = list(n = "1", lambda= "10"))

# przekazanie kodu R jako argumentu
httr::POST("http://localhost:4348/ocpu/library/stats/R/rexp", 
           body = list(n = "sqrt(9)", rate= "1"))

# przekazanie wyników jednej funkcji jako argumentu drugiej
httr::POST("http://localhost:4348/ocpu/library/stats/R/rexp", 
           body = list(n = "x01bbf1e095", rate= "1"))

```

# Serwis public.opencpu.org

Zdalne wykonanie funkcji można przećwiczyć na serwisie udostępnionym przez public.opencpu.org.

```{r, eval=FALSE}
res <- httr::POST("https://public.opencpu.org/ocpu/library/stats/R/rexp", 
           body = list(n = "2+12", rate= "1"))

# Wyniki można odczytać i wykorzystać jak w przypadku poprzednich analiz
# https://public.opencpu.org/ocpu/tmp/x06921c10f6/R
```

# Jak wywołać większy fragment kodu

Używając funkcji identity możemy skrypt do wykonania przesłać jako argument funkcji identity ()

```{r, eval=FALSE}
httr::POST("https://public.opencpu.org/ocpu/library/base/R/identity", 
           body = list(x = "coef(lm(speed~dist, data=cars))"))

# Wyniki można odczytać i wykorzystać jak w przypadku poprzednich analiz
# https://public.opencpu.org/ocpu/tmp/x044bc7b4f3/R

```

# Linki 

Instrukcja jak zainstalować pakiet opencpu na serwerze ^[https://www.opencpu.org/download.html] oraz sSzersza dokumentacja pakietu dostępna jest na stronie projektu opencpu ^[https://www.opencpu.org/api.html#api-root].


# Zadanie

W zespołach dwuosobowych należy przygotować API do usługi, która (każdy zespół robi jedną z niżej wymienionych rzeczy):

A. Dla wskazanej marki samochodu wyznacza tempo spadku ceny w kolejnych latach i rysuje tę zmianę na wykresie.

B. Dla wskazanego rocznika i przebiegu wyznacza średnią cenę aut o danych parametrach.

C. Dla wskazanej marki samochodu i rocznika wyznacza 5 najtańszych aut z danej marki i danego rocznika.

D. Spróbuj zdalnie wywołać tę funkcję ze swojego komputera i komputera kolegi.