---
title: "Aplikacje webowe - shiny"
author: "Przemysław Biecek"
date: "5 XII 2015"
output: 
  rmarkdown::tufte_handout:
  toc: true
---

\begin{marginfigure}
\includegraphics{../geconii.png}
\end{marginfigure}

# Zróbmy sobie interaktywną aplikację webową! 

Dzielenie się wynikami z analiz w R z innymi osobami odbwały się kiedyś na dwa sposoby:

* Można było podzielić się skryptem w R i odbiorca zaawansowany technicznie miał możliwość modyfikacji ścieżki analiz, mógł modyfikowac skrypt i sprawdzać wyniki dla różnych parametrów.
* Można było podzielić się raportem, który ukrywa techniczne detale ale nie pozostawia możliwości dynamicznej zmiany.

Shiny łączy najlepsze cechy obu podejść. Pozwala na interaktywną eksplorację danych przy ukryciu szczegółów technicznych.

# Przykłady

* shiny1 - prosta aplikacja,

\begin{figure}
\includegraphics{shiny1.png}
\caption{Aplikacja z jedną interaktywną kontrolką}
\end{figure}

* shiny2 - panel z różnymi wyjściami,

\begin{figure}
\includegraphics{shiny2.png}
\caption{Aplikacja z kilkoma kontrolkami i kilkoma panelami}
\end{figure}

* shiny3 - wyrażenia reaktywne.

\begin{figure}
\includegraphics{shiny3.png}
\caption{Aplikacja z użyciem wyrażeń reaktywnych}
\end{figure}

# Uruchamianie

,,Ręczne'' uruchmianie aplikacji

```{r, eval=FALSE}
runApp('katalog',  display.mode = "showcase")
```

Aplikacje możemy umieścić na serwerze (uruchamianie zdalne) lub na gist (będzie pobrana i uruchomiona lokalnie)

Przykład dla https://gist.github.com/pbiecek/0617b36500f95daa3a00

```{r, eval=FALSE}
runGist("0617b36500f95daa3a00")
```

# Materiały

Samouczek ze strony RStudio z materiałami do nauki shiny krok po kroku ^[http://shiny.rstudio.com/tutorial/].

Serwis RStudio do hostowania aplikacji ^[http://shiny.rstudio.com/deploy/]. 

Galeria rozwiązań udostępniona przez RStudio ^[http://shiny.rstudio.com/gallery/].

Dokuemntacja techniczna ze strony RStudio ^[http://shiny.rstudio.com/reference/shiny/latest/].


# Zadanie

Zbuduj aplikacje, pozwalającą na wybór marki samochodu oraz przedziału lat dla roku produkcji.

* Na kilku panelach przedstaw rozkład ceny samochodu w zależności od roku produkcji.
* Przedstaw średnie ceny dla poszczególnych modeli danej marki.
