---
title: "Budowa pakietów z użyciem pakietu devtools"
author: "Przemysław Biecek"
date: "5 XII 2015"
output: 
  rmarkdown::tufte_handout:
  toc: true
---


\begin{marginfigure}
\includegraphics{../geconii.png}
\end{marginfigure}

# Dane do pracy

W poniższych przykładach będziemy wykorzystywać zbiór danych `auta2012` z pakietu `PogromcyDanych`.

```{r, message=FALSE, warning=FALSE}
library(PogromcyDanych)
auta2012[1:3,1:5]
```

# Zróbmy sobie pakiet! 

W programie R zbiory danych i funkcje są grupowane w pakietach. Ułatwia to  dystrybucję i zarządzanie powiązanymi ze sobą funkcjonalnościami. 

Pakiet buduje się często po to by:

- udostępnić opracowane rozwiązanie, algorytm, funkcjonalność współpracownikom lub reszcie świata,
- ułatwić dostęp do kilku zbiorów danych studentom, współpracownikom, reszcie świata.

\marginnote{Cytując Hilary Parker: 
\textit{Seriously, it doesn’t have to be about sharing your code (although that is an added benefit!). It is about saving yourself time.}}

Ale warto tworzyć pakiety wokół realizowanych projektów, nawet jeżeli nie mamy w planach nigdy z nikim się tym pakietem podzielić.

Dlaczego? Podstawową funkcją pakietów jest bowiem porządkowanie kodu, danych, dokumentacji i testów. *Korzystanie z pakietów wymusza strukturę* i dlatego warto każdy projekt realizować jako pakiet. Dobrym pomysłem jest też umieszczanie większych pakietów na GitHubie. 

# Struktura

Pakiety mają wspólną strukturę katalogów. Pakiet to katalog, wewnątrz którego znajdują się:

\begin{marginfigure}
\includegraphics{struktura.png}
\caption{Przykładowa struktura pakietu proton.}
\end{marginfigure}

- plik `DESCRIPTION`, z opisem podstawowych informacji o pakiecie (nazwa, opis, autor, zależności),
- plik `NAMESPACE`, z opisem funkcji udostępnionych przez pakiet,
- katalog `R`, z listą funkcji w programie R,
- katalog `data`, z listą zbiorów danych udostępnionych przez pakiet,
- katalog `man`, z plikami dokumentacji Rd dla udostępnionych funkcji i zbiorów danych,
- katalog `vignettes`, z listą przewodników opisujących funkcjonalności pakietu,
- katalog `tests`, z listą testów weryfikujących poprawność funkcji.

# Tworzenie nowego pakietu

Pakiet to katalog mający określoną strukturę. Można go więc zbudować tworząc w dowolnny sposób potrzebne podkatalogi i pliki.

Znacznie wygodniej jest jednak do tego celu wykorzystać pakiet `devtools` i udostępnioną przez niego funkcję `create`.

Stwórzmy w roboczym katalogu nowy pakiet o nazwie `kupPanAuto`.

\marginnote{Przedstawimy budowę pakietów na podstawie zbioru danych auta2012 z pakietu PogromcyDanych}

```{r, echo=FALSE}
unlink("kupPanAuto", recursive = TRUE)
```
\marginnote{Aby zainstalować pakiet devtools, powinniśmy wcześniej zainstalować go instrukcją install.packages(devtools)}
```{r}
library(devtools)
create("kupPanAuto")
```

Stworzenie pakietu funkcją `create` powoduje utworzenie pliku z projektem `.Rproj` dla RStudio. Otwórzmy ten projekt, dzięki czemu katalog z pakietem stanie się katalogiem roboczym.

\begin{marginfigure}
\includegraphics{pakiet1.png}
\caption{Struktura nowo utworzonego pakietu.}
\end{marginfigure}

# Plik DESCRIPTION

Nowo stworzony pakiet ma generyczny plik DESCRIPTION. 
Pierwszą rzeczą, którą należy zrobić po zbudowaniu pakietu to uzupełnienie informacji w tym pliku. Większość punktów ma nazwy jednoznacznie określające co powinno być w nie wpisane.

Szczególnie istotne są sekcje `Imports` i `Suggests`. 

* Sekcja `Imports` wskazuje pakiety niezbędne do działania Twojego pakietu. R będzie je instalował przy instalacji Twojego pakietu.
* Sekcja `Suggests` wskazuje pakiety dodatkowe, które mogą rozszerzać możliwości Twojego pakietu, ale nie są niezbędne do działania kluczowych funkcjonalności.

\begin{figure*}
\includegraphics{pakiet2.png}
\caption{Przykładowa treść pliku DESCRIPTION dla pakietu proton}
\end{figure*}

## Zadanie 1

Stwórz na swoim komputerze pakiet o nazwie `kupPanAuto`. 
Zrobimy ten pakiet po to by ułatwić sobie odpowiedź na pytanie ile kosztują używane auta.

Uzupełnij plik DESCRIPTION w tym pakiecie, dodaj swoje dane, opis pakietu oraz informację o licencji.

# Cykl życia pakietu

Cykl życia pakietu składa się z kilku kroków:

* Pakiet dostępny jako katalog na dysku
* Pakiet w postaci źródłowej `tar.gz` lub binarnej `zip/tgz`
* Pakiet zainstalowany (pakiet binarny rozpakowany w katalogu z bibliotekami R)
* Pakiet włączony w aktualnej sesji R.

## Budowanie pakietu

Aby przejść do postaci źródłowej można wykorzystać polecenie `build`.

\marginnote{Parametrem funkcji build() jest katalog w którym znajduje się pakiet do zbudowania. Domyślnie jest to katalog roboczy.}

```{r, warning=FALSE, message=FALSE}
build("kupPanAuto")
```

## Instalacja pakietu

Pakiety instalowane są w katalogu z bibliotekami R. Ścieżkę do tych katalogów można odczytać używając funkcji `.libPaths()`.

```{r}
.libPaths() 
```

Aby zainstalować pakiet z pliku źródłowego lub z katalogu, można wykorzystać polecenie `install`.

\marginnote{Parametrem funkcji install() jest katalog w którym znajduje się pakiet do zbudowania. Domyślnie jest to katalog roboczy.}

```{r, warning=FALSE, message=FALSE}
install("kupPanAuto")
```

Pakiety można instalować z repozytorium CRAN poleceniem `install.packages()` a z repozytoriów GitHub poleceniem `install_github()`.

Poniższa instrukcja zainstaluje pakiet `proton` ze strony https://github.com/BetaAndBit/PieczaraPietraszki

```{r, warning=FALSE, message=FALSE, eval=FALSE}
install_github("BetaAndBit/PieczaraPietraszki/protonENG")
```

## Włączanie pakietu

Aby skorzystać z danych lub funkcji pakietu należy pakiet włączyć poleceniem `require()` lub `library()`. Ewentualnie można wykorzystywać operator dostępu `::`.\marginnote{Lub ::: dla funkcji, które nie są publiczne}

```{r}
library(kupPanAuto)
```

# Uzupełniamy pakiet

Udało nam się zainstalować pusty pakiet. Uzupełnijmy go teraz interesującą treścią.

## Dodajemy zależne pakiety 

Jeżeli w naszym pakiecie, chcemy korzystać z funkcji lub danych z innych pakietów, powinniśmy dodać odpowiednią zależność do pliku `DESCRIPTION`.

Możemy w tym celu wykorzystać funkcję `use_package()`, która dodaje informacje o zależnościach od wskazanych pakietach.

```{r}
use_package(package = "PogromcyDanych", pkg = "kupPanAuto")
use_package(package = "dplyr", pkg = "kupPanAuto")
```

## Dodajemy funkcję

Aby dodać funkcję do pakietu, wystarczy jej definicję dodać w pliku o rozszerzeniu R do katalogu o nazwie `R`. Podczas ładowania pakietu do przestrzeni nazw pakietu wczytywane są wszystkie instrukcje z plików `*.R` umieszczonych w katalogu `R`.

Nazwa pliku `*.R` nie musi być związana z zawartością, ale zwyczajowo nazwy plików odpowiadają nazwom funkcji, które w danym pliku są zaimplementowane.

Przykładowo, poniżej przedstawiamy definicję funkcji `jakiPrzebieg`, liczącą średni przebieg aut z danego rocznika. Definicję tej funkcji należy wkleić do dowolnego pliku z rozszerzeniem `R` w katalogu o nazwie `R`.

```{r}
jakiPrzebieg <- function(rok ='') {
   selected <- auta2012 %>%
    filter(Rok.produkcji == rok)
  mean(selected$Przebieg.w.km, na.rm=TRUE)
}
```

Również zwyczajowo w pliku `zzz.R` umieszcza się instrukcje, które mają być wczytane jako ostatnie.

## Zadanie 2

Dodaj do pakietu `kupPanAuto` funkcję `jakaCena(marka =, rok =)`, która przyjmie dwa argumenty `marka` i `rok` a następnie jako wynik zwróci średnią cenę aut o marce `marka` wyprodukowanych w roku `rok`.

Zbuduj i zainstaluj pakiet `kupPanAuto`. Wywołaj funkcję `jakaCena()` aby sprawdzić, czy poprawnie działa.

## Dodajemy dokumentacje dla funkcji

W programie R dokumentacja dla funkcji i danych przechowywana jest w plikach `Rd` w katalogu `man`.

Wygodniej jednak pracować z dokumentacją, gdy jest ona w tym samym pliku co kod R. Z tego powodu sugerowanym rozwiązaniem do tworzenia dokumentacji jest stosowanie coraz bardziej popularnego pakietu `roxygen2`. 

Dokumentacja umieszczona jest w wierszach rozpoczynających się od znaków `#' `. 
Pierwsza linia dokumentacji określa tytuł, kolejny akapit to krótki opis. Następne akapity to rozszerzony opis.

W dokumentacji wykorzystywane są tagi `roxygen2`, rozpoczynające się od znaku `@`.

Najczęściej stosowane tagi to

* `@param` - opis dla określonego parametru opisywanej funkcji
* `@return` - opis dla wyniku funkcji
* `@export` - tag określający, że dana funkcja ma być udostępniona przez pakiet
* `@examples` - blok z przykładami
* `@rdname` - określa nazwę pliku Rd

\begin{figure*}
\includegraphics{pakiet3.png}
\caption{Przykładowa dokumentacja dla funkcji proton()}
\end{figure*}

## Dodajemy dane

W pakietach możemy również przechowywać dane. 

Aby dodać zbiór danych do pakietu, wystarczy zapisać go z użyciem funkcji `save()` z rozszerzeniem `rda` lub `RData` w katalogu `data`.

Inna możliwość to użycie funkcji `use_data`.

```{r, warning=FALSE, message=FALSE}
library(PogromcyDanych)
use_data(auta2012, pkg = "kupPanAuto")
```

Dla danych, również możemy dodać dokumentację w formacie `roxygen2`. Poniższa ilustracja przedstawia przykładową dokumentację.

\begin{figure*}
\includegraphics{pakiet4.png}
\caption{Dokumentacja zbioru z danymi}
\end{figure*}

## Budowanie dokumentacji

Dodanie opisów dla zbiorów danych czy funkcji w pikach R to jeszcze nie koniec tworzenia dokumentacji.
Należy ją teraz przeformatować z postaci Roxygen do plików `Rd` zrozumiałych przez program R.

W tym celu można wykorzystać funkcję `document()`, która generuje pliki `Rd` na podstawie dokumentacji z plików `R`. 

```{r}
document("kupPanAuto")
```

Po wykonaniu tej instrukcji odpowiednie pliki `Rd` są dodawane do katalogu `man`.

## Ilustracje

Dokumentacja w formacie `Rd` dotyczy pojedynczych funkcji lub zbiorów danych.

Aby do pakietu dodać szerszy opis, przykłady użycia, ilustracje działania pakietu, w tym celu można wykorzystać winietki / ilustracje.

Dodać ilustrację do pakietu można poleceniem `use_vignette`.

```{r, message=FALSE, warning=FALSE}
use_vignette("Jak kupić auto", pkg = "kupPanAuto")
```

# Testy

\marginnote{\textit{Prawdziwym błędem jest błąd popełnić i nie naprawić go.}, Konfucjusz}

Bardzo ważnym i bardzo zaniedbywaną częścią tworzenia pakietów jest przygotowywanie testów weryfikujących czy funkcjonalności wciąż działają.

Dla programu R przygotowano kilka różnych rozwiązań pozwalających na integracje testów dla kodu. 

W przypadku budowania pakietów, lekkim i wygodnym rozwiązaniem jest korzystanie z testów z pomocą pakietu `testthat`.

## Dodajemy testy

Testy dodajemy w plikach `R` do katalogu `tests/testthat`. 

Aby dodać ten katalog do naszego pakietu, wraz z potrzebnymi zależnościami, wystarczy wykorzystać instrukcję `use_testthat()`. Przygotuje ona całą niezbędną infrastrukturę.

```{r}
use_testthat("kupPanAuto")
```

Testy to wywołania funkcji `test_that()`, która przyjmuje dwa argumenty. 

- Pierwszym jest nazwa testu, gdyby test wykrył błąd, ta nazwa ułatwi określenie co nie działa. 
- Drugi parametr to lista oczekiwań, czyli funkcji rozpoczynających się od `expect_...`. Funkcje te sprawdzają, czy wywołanie funkcji kończy się oczekiwanym rezultatem, wartością, błędem, ostrzeżeniem, napisem itp.

```{r, eval=FALSE}
test_that("Result is a number",{
  expect_true(is.numeric(jakaCena("Kia", 2010)))
})
test_that("An invalid number of parameters",{
  expect_error(jakaCena())
  expect_error(jakaCena("Kia"))
})
test_that("Results are correct",{
  expect_equal(round(jakaCena("Kia", 2010)),
               44544)
  expect_equal(round(jakaCena("Kia", 2011)),
               65989)
})

```

```{r, echo=FALSE}
cat(file="kupPanAuto/tests/testthat/test1.R", '
test_that("Result is a number",{
  expect_true(is.numeric(jakaCena("Kia", 2010)))
})

test_that("An invalid number of parameters",{
  expect_error(jakaCena())
  expect_error(jakaCena("Kia"))
})

test_that("Results are correct",{
  expect_equal(round(jakaCena("Kia", 2010)),
               44544)
  expect_equal(round(jakaCena("Kia", 2011)),
               65989)
})
')
```

## Uruchamiamy testy

Aby wywołać wszystkie testy wystarczy wywołać funkcję `test()`.

```{r, eval=FALSE}
library(testthat)
test("kupPanAuto")
```

## Zadanie 3

Przygotuj trzy testy dla przygotowanej funkcji. Niech sprawdzają, czy funkcja w poprawny sposób wyznacza wartość dla określonych parametrów, czy poprawnie reaguje na blędy i czy zgadza się klasa wyniku funkcji.

## Testujemy pakiet

Aby pakiet został przyjęty na CRAN nie wystarczy, że funkcje działają poprawnie.

Pakiet musi spełniać listę określonych warunków dotyczącej formatowania (Camel Case dla tytułów, niezbyt długie linie, poprawna dokumentacja, wykonywalne przykłady), czy spójności opisu.

Do weryfikacji, czy pakiet jest zgodny z wszystkimi wyznacznikami można wykorzystać funkcję `check()`.

```{r, eval=FALSE}
check("kupPanAuto")
```

# Automatyczne formatowanie kodu

Dla czytelności kodu bardzo ważne jest formatowanie kodu.

Jeżeli nie mamy silnie rozwiniętych nawyków dotyczących formatowania kodu, warto skorzystać z automatycznego formatowania dla przygotowanych funkcji.

Funkcja `tidy_dir()` z pakietu `formatR` formatuje wszystkie pliki R ze wskazanego katalogu.

```{r, eval=FALSE}
library("formatR")
tidy_dir("kupPanAuto/R")
```

# Inne materiały

Streszczeniem materiału o pakietach jest ściągawka pakietu devtools opracowana przez RStudio dostępna na stronie cheatsheet. ^[https://www.rstudio.com/wp-content/uploads/2015/03/devtools-cheatsheet.pdf]

\begin{figure*}
\includegraphics[page=1]{devtoolscheatsheet.pdf}
\includegraphics[page=2]{devtoolscheatsheet.pdf}
\end{figure*}

Pozycją obowiązkową jest nowa książka Hadleya o tym jak pisać pakiety. Lektura na 3-4 godziny dostępna na stronie http://r-pkgs.had.co.nz/intro.html

Bardzo rozbudowana, niespecjalnie czytelna ale wyczerpująca (z różnymi znaczeniami tego słowa) dokumentacja dotycząca pakietów dostępna jest na stronie ,,R extensions''.
^[http://cran.r-project.org/doc/manuals/R-exts.html#Creating-R-packages]

Uzupełnieniem dla obu powyższych jest dokumentacja pakietu `roxygen2` dostępna na stronie projektu. ^[https://github.com/klutometis/roxygen#roxygen2]

Więcej o testach i pakiecie testthat przeczytać można w artykule *testthat: Get Started with Testing* Hadley Wickham. ^[https://journal.r-project.org/archive/2011-1/RJournal_2011-1_Wickham.pdf]

# Rozwiązania

```
# Zadanie 2
cat(file="kupPanAuto/R/jakaCena.R", "
jakaCena <- function(marka ='', rok ='') {
   selected <- auta2012 %>%
    filter(Marka == marka, Rok.produkcji == rok)
    mean(selected$Cena.w.PLN, na.rm=TRUE)
}
")
install("kupPanAuto")
library(kupPanAuto)
jakaCena(marka="Kia", rok=2010)

# Zadanie 3
cat(file="kupPanAuto/tests/testthat/test1.R", '
test_that("Result is a number",{
  expect_true(is.numeric(jakaCena("Kia", 2010)))
})
test_that("An invalid number of parameters",{
  expect_error(jakaCena())
  expect_error(jakaCena("Kia"))
})
test_that("Results are correct",{
  expect_equal(round(jakaCena("Kia", 2010)),
               44544)
  expect_equal(round(jakaCena("Kia", 2011)),
               65989)
})
')
test("kupPanAuto")
```
